臺灣高雄地方法院刑事裁定　　　　　　　　　　　　九十三年度聲判字第三○號
　　聲　請　人　乙○○
　　即　告訴人
　　代　理　人　何俊墩　律師
　　　　　　　　李玲玲　律師
　　　　　　　　吳宗諺　律師
　　被　　　告　甲○○
　　　　　　　　丙○○
右列聲請人即告訴人因被告妨害名譽案件，不服臺灣高等法院高雄分院檢察署九十三
年度上聲議字第二二二號駁回再議之處分（原不起訴處分案號：臺灣高雄地方法院檢
察署九十三年度偵字第四七八號），聲請交付審判，本院裁定如左：
    主  文
聲請駁回。
    理  由
一、按告訴人不服上級法院檢察署檢察長或檢察總長認再議為無理由而駁回之處分者
    ，得於接受處分書後十日內委任律師提出理由狀，向該管第一審法院聲請交付審
    判；法院認為交付審判之聲請不合法或無理由者，應駁回之，法院為裁定前，得
    為必要之調查，刑事訴訟法第二百五十八條之一、第二百五十八條之三第二項前
    段、第三項分別定有明文。依上開條文之立法意旨，既係對於檢察官不起訴或緩
    起訴裁量權制衡之一種外部監督機制，法院僅在就檢察官所為不起訴或緩起訴之
    處分是否正確加以審查，以防止檢察機關濫權，依此立法精神，法院就聲請交付
    審判案件之審查，所謂「得為必要之調查」，其調查證據之範圍，自應以偵查中
    曾顯現之證據為限，不可就告訴人新提出之證據再為調查，亦不可蒐集偵查卷外
    之證據，否則將與刑事訴訟法第二百六十條之再行起訴規定混淆不清。況案件一
    經法院裁定交付審判，即如同檢察官提起公訴，使案件進入審判程序，則法院裁
    定交付審判之前提，必須偵查卷內所存證據已達刑事訴訟法第二百五十一條第一
    項所謂「足認被告有犯罪嫌疑」程度，亦即案件已經跨越起訴門檻，檢察官未行
    起訴情形下而言。縱法院事後審查交付審判案件，對於檢察官所認定事實或有不
    同判斷，但如該案件仍須另行蒐證始能判斷應否交付審判者，因交付審判審查制
    度並無如同再議救濟制度得為發回原檢察官續行偵查之設計，法院仍應依同法第
    二百五十八條之三第二項前段規定，以聲請無理由裁定駁回。
二、查本件聲請人告訴被告二人妨害名譽案件，前經臺灣高雄地方法院檢察署檢察官
    偵查後，認被告犯罪嫌疑不足，而於九十三年二月二十三日以九十三年度偵字第
    四七八號為不起訴之處分，嗣聲請人因不服該不起訴處分而聲請再議，經臺灣高
    等法院高雄分院檢察署檢察長於九十三年四月八日以九十三年度上聲議字第二二
    二號處分書駁回其再議之聲請，並於九十三年四月十六日將處分書送達於高雄縣
    橋頭鄉○○路一一○號聲請人之事務所，並由聲請人之受僱人收受，為合法送達
    等情，業經本院依職權調取前揭偵查卷證核閱無誤，加計在途期間四日，其於同
    年四月三十日委任何俊墩律師、李玲玲律師、吳宗諺律師聲請本件交付審判案件
    ，核與前開聲請程序之相關規定相合，先予敘明。
三、聲請交付審判意旨略以：緣告訴人乙○○因被告甲○○、丙○○二人基於毀損告
    訴人及當時擔任內政部長之告訴人之夫余政憲名譽之故意，捏造告訴人之子女搭
    乘高雄縣政府警察局公務車上下學之事實，於民國九十二年六月二十日聯合報Ａ
    二版刊登「余自去年起即使用高縣警局一休旅型偵防車  並有三名警員專責開車
    和接送余家子女上下學」、「余政憲向高雄縣警局調借的偵防車，是福特
    WINDSTAR型休旅車，車號是Ｐ二─四二九九號，既是他南下高雄時的公務車，也
    接送余家小孩：：十六日早晨七時許，這輛偵防車從余家自宅大樓的地下室停車
    場開出，載送余部長三名小孩到鳳山市鳳西國小上學，之後姚姓警員將偵防車開
    回：：」等不實事項，並根據此等捏造之事實進行公益評論，指稱「內政部長余
    政憲在臺北上班，子女仍住高雄，為了安全與兼顧家庭，當然得請人照顧；但是
    否因此即挪用偵防車、指派交警接送子女，值得商榷」、「我國近世官吏中不乏
    清廉自持者，前副總統謝東閔一生謹守公私分明，子女們即使上學來不及，也不
    准搭公務車。：：谷正綱曾告訴子女公家因他的職務而派車給他，子女之事與他
    無關，所以沒有資格乘坐是理所當然。：：」等足使國人對告訴人及告訴人之夫
    余政憲產生負面評價之報導。告訴人因而對被告二人提起誹謗罪之告訴，卻經臺
    灣高雄地方法院檢察檢察官為不起訴之處分，復經臺灣高等法院高雄分院檢察署
    駁回再議之聲請。然上開處分之理由，無非係引用司法院大法官會議釋字第五百
    零九號解釋並參考臺灣高等法院八十八年度上易字第三四二三號判決理由，認為
    被告二人撰寫上開報導之內容係依所採訪蒐集之資料，並經查證後本於自己之確
    信而撰文，然司法院大法官會議釋字第五百零九條解釋之主要意旨乃證明被告具
    有毀損他人名譽之故意之舉證責任在於檢察官與自訴人，法院對於言論是否真實
    仍有發現之責任。且所謂「能證明為真實」其證明強度不必至客觀真實，僅須行
    為人並非故意捏造虛偽事實，或並非因重大過失或輕率致其所陳述與事實不符，
    皆應將之排除於刑法第三百十條之處罰範圍內。從而，行為人之言論若屬虛妄，
    仍構成刑法之誹謗罪，且依該上開解釋，必須善盡相當之查證；且據其證據資料
    致生合理確信，始能排除於刑罰權範圍外。又所謂之評論意見若係基於某項行為
    人明知不實之事實為基礎，或在發表評論過程中夾論夾敘，將事實敘述與評論混
    為一談時，即應考慮事實之真偽問題。本件被告二人之報導，係依據未經查證之
    事實，明知不實之事項，而為不實之報導，並藉此而為評論，造成國人對於告訴
    人及告訴人之夫余政憲之負面評價，進而暗諷告訴人及告訴人之夫余政憲使用偵
    防車接送子女上下學，有別於谷正綱、謝東閔等人之清廉自持，原不起訴處分書
    及駁回再議之理由，係故意迴避被告明知不實事項，未調查報導中所指「：十六
    日早晨七時許，這輛偵防車從余家自宅大樓的地下室停車場開出，載送余部長三
    名小孩到鳳山市鳳西國小上學，之後姚姓警員將偵防車開回：：」乙事，亦未見
    檢察官令被告二人提出任何關於「偵防車接送小孩上下學」之訪查證據資料，竟
    在毫無相當證據資料足證被告二人係合理相信部長子女確係搭乘公務車上下學為
    真實之情形下，認定被告二人符合司法院大法官會議釋字第五百零九號解釋，顯
    有未進調查證據之能事及適用法令不當之違法。況且，被告甲○○謂其拍照為證
    ，惟自報載二幀照片觀之，該二幀照片並非同時同地拍攝，且其中一幀係告訴人
    與部長搭乘偵防車外出公務行程之照片，一幀係黃姓員警接送子女之照片（刻意
    未拍攝隨扈駕駛告訴人之私有賓士廠牌車輛），被告甲○○既係跟拍照片即明知
    其未查到告訴人之子女有搭乘偵防車之情事，且二幀照片並無時、地上之關聯，
    竟刻意以移花接木混淆視聽之方式，使閱報者以為二幀照片兼具時間先後、隨扈
    確以偵防車接送子女乘坐該偵防車之假象，檢察官對於照片拍攝之時間、地點未
    加訊問與調查，亦未訊問照片中之隨扈黃清垣，更未訊問該偵防車之駕駛姚克平
    有無於報載之六月十六日早上七時許載送告訴人之子女至鳳西國小之事實，顯有
    應調查之證據未予調查之違法。本件檢察官認定被告二人撰寫上開報導之內容係
    依所採訪蒐集之資料，並經查證後本於自己之確信而撰文，但遍查證據資料卻無
    「部長子女搭乘偵防車」之採訪蒐集集料、因查證而生合理確信之證據資料，原
    處分書已有理由與證據不備之違法，且原處分書又未區分事實與評論間之關係，
    忽略告訴人爭執事實而非公共議題之評論，調查方向避重就輕，難令告訴人信服
    。至於其他媒體之報導，乃誤信聯合報已經相當之查訪，與被告有別，高雄縣警
    察局局長袁行一之陳述，亦僅係針對隨扈接送子女之照片所為，均不能作為被告
    二人於報導前曾經查證之證據。原處分書未盡調查能事，且規避爭議事項，錯誤
    引用司法院大法官會議釋字第五百零九號解釋，為被告二人脫免罪責，為此，告
    訴人不服，爰聲請交付審判云云。
三、按犯罪事實應依證據認定之，無證據不得認定犯罪事實，刑事訴訟法第一百五十
    四條第二項定有明文。次按，告訴人之告訴，係以使被告受刑事訴追為目的，是
    其陳述是否與事實相符，仍應調查其他證據以資審認（最高法院五十二年臺上字
    第一三○○號判例參照）。復按，事實之認定應憑證據，如未能發現相當證據，
    或證據不足以證明，自不能以推測或擬制之方法，為裁判基礎。認定犯罪事實所
    憑之證據，雖不以直接證據為限，間接證據亦包括在內；然而無論直接或間接證
    據，其為訴訟上之證明，須於通常一般之人均不致有所懷疑，而得確信其為真實
    之程度者，始得據為有罪之認定（最高法院四十年臺上字第八六號、最高法院七
    十六年臺上字第四九八六號判例意旨參照）。又按言論自由為人民之基本權利，
    憲法第十一條有明文保障，國家應給予最大限度之維護，俾其實現自我、溝通意
    見、追求真理及監督各種政治或社會活動之功能得以發揮，惟為兼顧對於個人名
    譽、隱私及公共利益之保護，法律尚非不得對言論自由依其傳播方式為合理之限
    制，刑法第三百十條第一項及第二項之誹謗罪，即係為保護個人法益而設，其乃
    防止妨礙他人自由權利所設之合理必要限制，亦符合憲法第二十三條規定之意旨
    ，至刑法第三百十條第三項前段規定，對誹謗之事能證明其為真實者不罰，係針
    對言論內容與事實相符者之保障，並藉以限定刑罰權之範圍，非謂指摘或傳述誹
    謗事項之行為人，必須自行證明其言論內容確屬真實，始能免於刑責，倘行為人
    雖不能證明言論內容為真實，但依其所提證據資料，認為行為人有相當理由確信
    其為真實者，即不能以誹謗罪之刑責相繩，亦不得以此項規定而免除檢察官或自
    訴人於訴訟程序中，依法應負行為人故意毀損他人名譽之舉證責任，或法院發現
    其為真實之義務，就此而言，刑法第三百十條第三項與憲法保障言論自由之旨趣
    並無牴觸（司法院大法官會議著有釋字第五○九號解釋文可資參照）。
四、經查：
    (一)高雄縣政府警察局交通隊警員黃厚德乃高雄縣政府警察局依內政部電話指示借
      調擔任前內政部長余政憲隨扈警衛工作；再高雄縣政府警察局保安隊警員黃清
      垣乃因內政部警政署署長室電話指示高雄縣政府警察局加派人員保護前內政部
      長余政憲家屬安全，經高雄縣政府警察局指派擔任保護前內政部長余政憲家屬
      安全；又高雄縣政府警察局交通隊警員姚克平於九十一年七月間經高雄縣政府
      警察局指派專責擔任前內政部長余政憲之駕駛，車輛仍以原使用之車牌號碼Ｐ
      四─四二九九號休旅車為之，嗣於前內政部長余政憲蒞臨南部視導期間，確由
  警員姚克平擔任駕駛隨扈工作並由高雄縣政府警察局調派前揭車輛支應之事實
      ，有高雄縣警察局九十二年十二月廿二日高縣警保民字第○九○○八七八五八
      號函所附之高雄縣政府警察局執行內政部長隨扈警衛派遣情形一覽表、高雄縣
      政府警察局函、簽呈、局長室交辦單等影本各一份、後勤課公務電話紀錄表影
      本二十五紙附卷可稽，並經證人黃清垣、黃厚福、姚克平三人於偵查中結證屬
      實，核與上開報導所述前內政部長向高雄縣政府警察局借調交通隊黃姓、姚姓
      及保安隊黃姓警員三人，及前揭車輛，姚姓警員並負責駕駛前揭車輛及擔任隨
      扈之情形相符；且前內政部長之隨扈，確有接送聲請人子女之情形，復據聲請
      人於刑事交付審判聲請狀中供陳在卷，可見被告丙○○於警詢及偵查中辯稱：
      上開報導係經由一自稱警界人士向報社投訴，伊經向交通隊、保安隊查證，車
      輛與人物吻合，始行撰寫等語，被告甲○○辯稱：伊對該事件曾經查證，並有
      拍照為證等語，尚非子虛。
    (二)且上開報導除當日於Ａ二版刊登上開二則報導外，於同版面另刊載有標題為「
      警署：『上面』開口，就得給人」、「余家三隨扈，月記嘉獎一次」、「隨扈
      浮濫，警方無奈」之報導，及「部長夫婦上偵防車」、「部長隨扈接部長兒子
      」之相片二幀，並附有該報所整理之「現任首長警衛、隨扈人數派遣狀況表」
      一份，繼而，又於翌日Ａ二版刊載「余政憲：接獲線報，不利孩子」、「袁行
      一：額外服務：人情之常」等多篇報導，分別就有無公器私用等情節及聲請人
      配偶之意見等為多篇報導及評論，以示平衡，並有聯合報二份在卷可資佐證，
      益徵被告二人所辯撰寫上開報導，已盡相當之查證等語，亦非全然無稽。
    (三)至聲請人雖指稱：被告二人之報導，係依據未經查證之事實，明知不實之事項
      ，而為不實之報導，並藉此而為評論，而報載之照片二幀，一幀係告訴人與部
      長搭乘偵防車外出公務行程之照片，一幀係黃姓員警接送子女之照片（刻意未
      拍攝隨扈駕駛告訴人之私有賓士廠牌車輛），被告甲○○明知未查到告訴人之
      子女有搭乘偵防車之情事，且二幀照片並無時、地上之關聯，刻意以移花接木
      混淆視聽之方式，使閱報者以為二幀照片兼具時間先後、隨扈確以偵防車接送
      子女乘坐該偵防車之假象云云，然依偵查中曾經顯現之證據觀之，此除據聲請
      人即告訴人之指訴外，並無其他證據足資佐證，揆諸前揭判例之意旨，自難僅
      憑聲請人即告訴人片面之指訴，遽為不利被告二人犯罪事實之認定。
    (四)另聲請人雖指摘檢察官於偵查中並未調查被告二人是否明知不實而刻意誣指之
      「：十六日早晨七時許，這輛偵防車從余家自宅大樓的地下室停車場開出，載
      送余部長三名小孩到鳳山市鳳西國小上學：：」乙事，亦未見檢察官令被告二
      人提出任何關於「偵防車接送小孩上下學」之訪查證據資料，顯有未盡調查之
      能事之違法，且對於照片拍攝之時間、地點未加訊問與調查，亦未訊問照片中
      之隨扈黃清垣，更未訊問該偵防車之駕駛姚克平有無於報載之六月十六日早上
      七時許送告訴人之子女至鳳西國小之事實，顯有應調查之證據未予調查之違法
      云云，惟按法院對於交付審判案件之審查，其調查證據之範圍，乃以偵查中曾
      顯現之證據為限，不可就聲請人即告訴人新提出之證據再為調查，亦不可蒐集
      偵查卷外之證據，至於檢察官有無應調查之證據未予調查情形，原非本院所得
      審究，聲請人執此聲請交付審判，容有誤會。
    (五)綜上所陳，依偵查中曾經顯現之證據觀之，尚不足以認定被告二人確實未經查
      證，或未因查證而有相當理由確信渠等指摘或傳述之事項為真實，而有毀損聲
      請人名譽之誹謗故意，自難認本件已達刑事訴訟法第二百五十一條第一項所謂
      「足認被告有犯罪嫌疑」程度，亦即案件已經跨越起訴門檻，檢察官未行起訴
      之情形。原偵查、再議機關依偵查所得證據認被告犯罪嫌疑不足，而先後為不
      起訴處分及再議駁回處分，核無不合；聲請人即告訴人指摘不起訴及駁回再議
      等處分為不當，聲請交付審判，非有理由，應予駁回。
據上論斷，應依刑事訴訟法第二百五十八條之三第二項前段，裁定如主文。
中      華      民      國      九十三      年    九    月    三十      日
                                  臺灣板橋地方法院刑事第十二庭
                                      審判長法  官    張維君
                                            法  官    劉惠娟
                                            法  官    伍逸康
右正本證明與原本無異。
不得抗告。
                                            書記官    吳月華
中      華      民      國      九十三      年    九    月    三十      日
